【裁判字號】    97,訴,546
【裁判日期】    970430
【裁判案由】    協同辦理申報契稅
【裁判全文】
臺灣板橋地方法院民事判決               97年度訴字第546號
原      告  丙○○
訴訟代理人  簡泰正律師
被      告  甲○○
訴訟代理人  乙○○○
上列當事人間請求協同辦理申報契稅事件，本院於民國97年4 月
16日言詞辯論終結，判決如下：
    主  文
被告應協同原告辦理座落台北縣永和巿保平路一七四巷三、五、
七、九號地下室（基地坐落：台北縣永和巿保平段五二六、五二
七、五二八、五二九地號，稅籍編號：00000000000
）及台北縣永和巿保平路一七四巷二０、二二、二四、二六號地
下室（基地坐落：台北縣永和巿保平段四三三、四三四、四三五
、四三六、四三七地號，稅籍編號：00000000000）
等建物之契稅申報。
訴訟費用由被告負擔。
    事實及理由
一、原告起訴主張：
（一）緣被告前向原告借款，並以其所有座落臺北縣永和市○○
      路174 巷3、5、7、9號地下室及同路巷20、22、24、26號
      地下室未辦理保存登記之房屋（基地座落於臺北縣永和市
      ○○段526 、527 、528 、529 、433 、434 、435 、43
      6 、437 地號，以下簡稱系爭房屋）作為擔保。嗣因被告
      所有之前開土地遭其他債權人聲請查封拍賣，原告聲明參
      與分配後，依法承受前開土地而取得所有權。此外，雙方
      亦簽立同意書，被告同意將系爭房屋交付予原告以抵償債
      務。
（二）按未辦建物所有權第一次登記之房屋買賣、交換、贈與、
      分割，應由雙方當事人共同申報契稅，契稅條例第16條第
      1 項但書定有明文。經查，被告雖將系爭房屋交付予原告
      ，惟迄今未依前開規定辦理契稅申報，致系爭房屋之房屋
      稅籍仍登記於被告名下，使原告始終未能取得完整之權利
      。被告明知其已將系爭房屋之權利移轉予原告，因此不願
      繳納系爭房屋之房屋稅，致遭稅捐機關移送行政執行處強
      制執行，被告遂具狀向行政執行處陳述、陳情，其內容略
      以系爭房屋之權利既已移轉予原告，房屋稅則應向原告徵
      收等語，足見被告並不否認系爭房屋之權利已移轉予原告
      。
（三）臺北縣政府稅捐稽徵處中和分處（下稱中和分處）於民國
      （下同）96年6 月21日致函原告，說明被告多次以電話告
      知系爭房屋之權利已讓與原告，經中和分處派員至系爭房
      屋查訪，原告確為系爭房屋之使用人，爰自92年起於房屋
      稅納稅義務人加註使用人為原告，然欲辦理房屋稅納稅義
      務人名義變更應先依契稅條例第16條第1 項之規定申報契
      稅等語。原告為求釐清權義，多次要求被告協同辦理系爭
      房屋之契稅申報，惟被告均置之不理。原告委請律師發函
      要求被告出面參與協調以求解決，被告仍置若罔聞，令原
      告困擾不已。被告既已依雙方之約定將系爭房屋之權利移
      轉予原告以抵償債務，自應依契稅條例第16條第1 項但書
      協同辦理契稅申報，使原告能獲得完整之權利，此乃被告
      應履行之附隨義務，詎被告一再拒絕辦理，原告不得已只
      得提起本訴。
（四）聲明：被告應協同原告辦理座落臺北縣永和市○○路174
      巷3、5、7、9號地下室（基地座落：臺北縣永和市○○段
      526 、527、528、529地號，稅籍編號：00000000000）及
      同路巷20、22、24、26號地下室（基地座落：臺北縣永和
      市○○段433 、434 、435 、436 、437 地號，稅籍編號
      ：00000000000）等建物之契稅申報。
二、被告則以：
（一）原告對擔保品供述情節不實：
      原告於起訴狀中主張被告向原告借款，並以其座落於臺北
      縣永和市○○路之地下室土地及系爭房屋作為擔保品，乃
      為不實之陳述，被告實則僅以臺北縣永和市○○段433 、
      434 、435 、436 、437 、526 、527 、528 、529 等9
      筆土地作為擔保。
（二）原告對同意書內容供述不實：
      被告因為無法清償原告每月2 分半的高額利息 (約年利率
      30%)，遂遭原告聲請拍賣前開土地，由原告承受取得系爭
      房屋土地所有權，被告為避免訟累，所以就拿著同意書，
      至原告家中討論：「我那個地下室是商業區地段，市價也
      值壹千多萬，自借錢到現在你利息也拿了這麼多，拍賣分
      配表不足額部分也就算了，不要再拿了好不好」等語，原
      告當時看著同意書笑著回答：「這喔，沒關係沒關係」等
      語，是故被告與原告所簽訂之同意書，純粹是雙方為避免
      訟累而針對拍賣前開土地分配表不足額所簽訂，表示原告
      同意對拍賣分配表不足額部分不再訴追。況同意書之內容
      並無加註買賣、讓渡、權利移轉、抵償債務等任何移轉系
      爭房屋使用權之用語，如今事隔多年，原告卻回頭主張同
      意書是以移轉系爭房屋之權利來抵償債務，而要求被告協
      同辦理契稅申報，不足憑採。
（三）房屋契稅確實應由原告繳納：
      從91年3 月前開土地遭拍賣完成後迄今，中和分處二股等
      人既明知系爭房屋使用人為原告，確實為契稅條例第4條
      規定課徵之對像，因此，爰自92年起房屋稅納稅義務人加
      註使用人為原告，因原告不願繳納房屋稅，今中和分處二
      股等人竟誣指同意書為讓渡，並以重覆年度徵收名義，一
      直刻意強向被告強制執行，經被告屢次陳述、陳情、異議
      ，並收到該分處96年9 月3 日北稅中三字第0960030510號
      函、97年3 月3 日北稅三字第0970009263號函，證實應向
      原告徵收房屋稅。
（四）綜上所述，原告係因覬覦該系爭房屋之使用權，卻不願繳
      納房屋稅，賤買系爭房屋不成便羅織謊言，虛構事實濫行
      起訴。
（五）聲明：原告之訴駁回。
三、原告主張前揭事實，業據提出土地登記第二類謄本9 份、同
    意書、陳述書、陳情書、中和分處96年6 月21日北稅中二字
    0960020527號函及律師函等（以上皆為影本）各1 份為證，
    被告對於其曾於91年8 月1 日與原告簽訂同意書，並將系爭
    房屋交付予原告使用、管理之事實，並不爭執，惟尚以前揭
    情詞資為抗辯。是本件應審究之爭點為：（一）被告是否已
    將系爭房屋之事實上處分權讓與予原告？（二）被告應否協
    同原告就系爭房屋辦理房屋契稅申報登記？
四、本院之判斷：
（一）被告是否已將系爭房屋之事實上處分權讓與予原告？
  １、按代物清償係一種消滅債之方法，故債權人與債務人間授
      受他種給付時，均須有以他種給付代原定給付之合意，代
      物清償始能認為成立。代物清償經成立者，無論他種給付
      與原定之給付其價值是否相當，債之關係均歸消滅（最高
      法院52年台上字第3696號判例意旨可資參照）。次按就未
      辦理保存登記之建築物為讓與時，雖因未辦理保存登記致
      不能辦理所有權移轉登記，該建築物之所有權不能發生讓
      與之效力，但受讓人與讓與人間非不得約定將該建築物之
      事實上處分權讓與於受讓人（最高法院74年台上字第1317
      號判決意旨可資參照）。
  ２、被告辯稱：同意書之內容無加註系爭建物（使用權）的買
      賣、讓渡、權利移轉、抵償債務等任何字眼，是被告並非
      讓與系爭房屋權利來抵償債務，原告並未因此取得系爭房
      屋之權利云云。經查，觀諸兩造所不爭執之同意書載明：
      「本人於八十四年至八十五年間向丙○○借款新台幣共五
      百六十萬元，以地下室作擔保品，因法院判決由丙○○承
      受，於九十一年七月八日過戶為所有權人，本人與丙○○
      之間的借款本金及利息清償完畢，而丙○○必須要退還甲
      ○○及第三人游清泉當初開出所有本票，契約書及撤銷法
      院分配表內登記之多餘債務金額。本人則應點交現有租車
      契約四位，而丙○○應依法確保租車者之權益至契約滿。
      此後本人與丙○○無任何糾葛。」，此有同意書影本附卷
      可參，且依中和分處96年6 月21日北稅中二字0960020527
      號函記載：「‧‧‧說明：四、91、92年因房屋欠稅執行
      案，期間經甲○○先生多次以電話告知該等房屋已讓渡予
      丙○○，另丙○○先生亦提供甲○○讓渡予丙○○之同意
      書資料，嗣本分處亦派員赴旨揭地下室房屋現場查訪，旨
      揭地下室房屋確為黃君作出租收費停車場使用，甲○○先
      生未居住於該房屋。依房屋稅條例第4 條規定得向使用人
      徵收房屋稅，爰自92 年 起於房屋納稅義務人加註使用人
      丙○○。」等語，此有中和分處上開函文影本附卷可參。
      足見被告為使其與原告間之消費借貸之債務關係消滅，乃
      與原告簽訂同意書，同意將系爭房屋讓與並交付予原告以
      代清償拍賣不足額之部分，是兩造間已達成由被告將系爭
      房屋讓與並交付予原告，以代原應清償原告之消費借貸給
      付義務之合意，揆諸前揭判例意旨，原告對被告之消費借
      貸債務已發生消滅之效力。次查，觀諸原告所提出之被告
      陳情書及陳述書之內容，被告曾向法務部行政執行署板橋
      行政執行處表明原告為系爭房屋之使用人，此有陳情書及
      陳述書影本各1 份附卷可參，核與被告之訴訟代理人於本
      院97年4 月16日言詞辯論時陳稱：「原告是現在系爭房屋
      的使用人，他應該要繳稅」等語（參見本院本院97年4 月
      16 日 言詞辯論筆錄）相符，足見被告已將系爭房屋之事
      實上處分權讓與並交付予原告，揆諸前揭判例意旨，原告
      已取得系爭房屋之事實上處分權。綜上，足見被告之抗辯
      ，均非可採，自堪信原告主張之事實為真正。
（二）被告應否協同原告就系爭房屋辦理房屋契稅申報登記？
      按納稅義務人應於不動產買賣、承典、交換、贈與及分割
      契約成立之日起，或因占有而依法申請為所有人之日起三
      十日內填具契稅申報書表，檢附公格式契約書及有關文件
      向當地主管稽徵機關申報契稅。但未辦建物所有權第一次
      登記之房屋買賣、交換、贈與、分割，應由雙方當事人共
      同申報，契稅條例第16條第1 項定有明文。經查，被告已
      將系爭房屋之事實上處分權讓與並交付予原告，業如前述
      ，而系爭房屋既屬未辦建物所有權第一次登記之房屋，揆
      諸前揭明文，自應由雙方當事人共同辦理契稅申報。從而
      ，原告請求被告協同原告辦理系爭房屋之契稅申報，於法
      有據，應予准許。
五、從而，原告依契稅條例第16條第1 項但書之規定，請求被告
    應協同原告辦理座落臺北縣永和市○○路174 巷3 、5 、7
    、9 號地下室（基地座落：臺北縣永和市○○段526 、527
    、528 、529 地號，稅籍編號：00000000000） 及同路巷20
    、22、24、26號地下室（基地座落：臺北縣永和市○○段43
    3 、434 、435 、436 、437 地號，稅籍編號：0000000000
    0） 等建物之契稅申報，為有理由，應予准許。
六、本件事證已臻明確，兩造其餘攻擊防禦方法，本院經審酌後
    ，認與判決結果不生影響，爰不一一論述，附此敘明。
七、結論：本件原告之訴為有理由，依民事訴訟法第78條，判決
    如主文。
中    華    民    國    97    年    4     月   30    日
                  民事第二庭    法  官  許麗華
以上正本係照原本作成。
如對本判決上訴，須於判決送達後20日內，向本院提出上訴狀。
中    華    民    國    97    年    4    月    30    日
                            書記官  蕭佩宜


司法院資訊處製作；財團法人民間司法改革基金會備份。
